【裁判字號】    97,訴,2131
【裁判日期】    980326
【裁判案由】    確認股東關係不存在
【裁判全文】
臺灣高雄地方法院民事判決              97年度訴字第2131號
原      告  甲○○
被      告  利意企業有限公司
                      之1
法定代理人  丙○○
被      告  得杰企業有限公司
法定代理人  乙○○
上當事人間確認股東關係不存在事件，本院於民國98年3月12日
言詞辯論終結，判決如下：
    主  文
原告之訴駁回。
訴訟費用由原告負擔。
    事實及理由
一、原告主張：被告利意企業有限公司（下稱利意公司）、得杰
    企業有限公司（下稱得杰公司）未經原告同意，竟於民國88
    年8 月間先後辦理設立登記時，逕將原告列為利意公司及得
    杰公司之股東，致原告因被告欠稅而遭稅捐機關移送行政執
    行，原告自有訴請確認該股東關係不存在之利益，爰依法提
    起本件訴訟等情。並聲明：確認原告與利意公司及得杰公司
    間之股東關係不存在。
二、被告利意公司法定代理人則以：伊本為訴外人長銘實業股份
    有限公司（下稱長銘公司）員工，接受長銘公司要求，擔任
    利意公司名義負責人，充當人頭，並由長銘公司財務人員吳
    瓊華為利意公司申請設立登記，長銘公司之總務副總經理李
    圖忠主導為之，前曾於95年8 月14日具狀告訴陳玉麟詐欺罪
    嫌等語，資為抗辯。被告得杰公司法定代理人則以：在得杰
    公司係擔任人頭，其他事情並不清楚等語，資為抗辯，並均
    聲明：駁回原告之訴。
三、兩造不爭執事項：
（一）利意公司於88年8 月26日辦妥申請設立登記，董事為訴外
      人丙○○、股東除原告外，尚有訴外人馬中力、楊光壽、
      鄭少甫，並於90年9 月12日，主管機關高雄市政府以高市
      府建二公字第09007036600 號函解散登記在案，且推任丙
      ○○為清算人。
（二）得杰公司則於88年8 月30日辦妥申請設立登記，董事為訴
      外人乙○○、股東除原告外，尚有訴外人郭寶堂、楊光壽
      、鄭少甫，並於90年7 月6 日，由主管機關高雄市政府以
      高市府建二公字第09006485100 號函解散登記在案，且推
      任乙○○為清算人。
四、本件首應判斷，原告是否有即受確認判決之法律上利益？如
    有，再予探究兩造間是否有股東關係存在？茲分述如下：
（一）按確認法律關係之訴，非原告有即受確認判決之法律上利
      益者，不得提起之。民事訴訟法第247 條第1 項前段定有
      明文。又確認之訴，倘當事人一方因法律關係之存在與否
      或為法律關係基礎事實存否不明確，致其在私法上之地位
      有受侵害之危險，而此危險得以確認判決除去者，依法均
      得提起。本件原告主張其非被告之股東，係未經同意遭被
      告冒用其名義列被告股東。嗣因被告經解散登記，遭稅捐
      機關追繳欠款，原告形式上為被告之股東，經臚列原告為
      被告之清算人並遭限制出境等語。經核原告此一私法上不
      安之狀態，確有受侵害之危險，並得以確認判決加以除去
      ，應認原告具有即受確認判決之法律上利益，得提起本訴
      。
（二）上開原告主張列名被告公司股東，並因被告公司經解散登
      記後，積欠稅款而遭法務部行政執行署高雄行政執行處命
      令限制出境等情，有卷附財政部台財稅字第0960086496號
      函、被告設立登記及變更登記事項卡、解散申請書、股東
      同意書、法務部行政執行署高雄行政執行處95年7 月26日
      、95年11月24日、96年5 月14日及96年9 月20日等函文為
      證（見本院卷第6-9 、34-36 、64-78 頁），固堪認為真
      實。惟查：
   1、原告雖主張並未同意擔任被告利意公司及得杰公司之人頭
      ，推測該2 家公司實際負責人均為陳玉麟，伊係遭冒用身
      分，然亦自承前於長銘公司任職，係長銘公司負責人陳玉
      麟之幹部，於87年、88年間同意擔任陳玉麟所虛設展鋼股
      份有限公司（下稱展鋼公司）及精雲股份有限公司（下稱
      精雲公司）名義上負責人等語（見本院卷第100 -101頁）
      。且於臺灣高雄地方法院檢察署以96年度他字第6549號、
      96 年 度偵字第9911號案件（下稱他字案、卷及偵字案、
      卷）偵查中，供稱：「展鋼公司及精雲公司實際負責人都
      是陳玉麟，我同意擔任該2 家公司負責人，我從78年到長
      銘公司上班，82年長銘公司派我長期駐在中國北京，85年
      調回臺灣，85年開始任職訊華國際股份有限公司（下稱訊
      華公司）的副總，86年擔任宗吉鋼材有限公司（下稱宗吉
      公司）總經理，88年擔任展鋼公司負責人，88年底擔任精
      雲公司負責人」等語（見他字卷第45-46 頁），綜上可知
      原告屢獲派任重要職務，與陳玉麟有長期交情，並取得陳
      玉麟高度信任。
   2、而查陳玉麟係商業負責人、主辦或經辦會計人員，明知為
      不實之統一發票，供他人充作進項憑證，而涉嫌觸犯商業
      會計法第71條第1 款、稅捐稽徵法第43條第1 項之幫助逃
      漏稅捐罪嫌；又依據虛開發票情形按月製作長銘公司「應
      收帳款總分類帳」，供會計師與國稅局查帳用，與製作「
      財務報告」「公開說明書」「裝車明細表」等乃涉犯刑法
      第216 、215 條行使業務登載不實罪嫌；其另係股票發行
      人，編製虛偽公開說明書及財務報告，申報證券暨期貨管
      理委員會，違反證券交易法第20條第1 項規定，觸犯同法
      第171 條第1 款、第174 條第1 項第5 款之罪嫌；復以虛
      開之統一發票詐欺信用狀貸款，觸犯刑法第339 條第1 項
      之罪嫌，而原告於該案則因同意擔任展鋼公司及精雲公司
      人頭，涉犯商業會計法第71條第1 款、刑法2 16條、215
      條業務登載不實罪嫌與幫助犯刑法第339 條第1 項等罪嫌
      ，業據臺灣高雄地方法院檢察署檢察官以92年度偵字第23
      107 號案件起訴，現由本院刑事庭以95年度重訴字第52號
      案件審理中等情，有該案起訴書、陳玉麟臺灣高等法院被
      告全國前案紀錄表在案可稽。查依該起訴書犯罪事實欄所
      載，長銘公司負責人陳玉麟於85年間7 月間，以預計於86
      申請上櫃為由，先後召集主持「副總經理級」「經理級」
      幹部會議，要求在場之財務副總簡志堅、會計經理陳美慧
      、簡思仁、黃福利、陳大立配合，協調業務、財務、會計
      及生產各部門相互配合，並自87年起陸續虛設下列公司：
      (1)於87年12月21日虛偽成立由原告擔任負責人之展鋼公司
      。(2)於88年1 月26日虛偽成立由楊光壽擔任負責人之訊華
      公司。(3)於88年3 月1 日虛偽成立以司機馬中力為掛名負
      責人之碩鋼企業有限公司（下稱碩鋼公司）。(4)於88年7
      月13日虛偽成立蘇炎新為負責人之沛雄企業有限公司（下
      稱沛雄公司）。(5)於88年8 月26日，由林淑貞出面叫長銘
      公司臺北辦事處業務員丙○○擔任人頭，而虛偽成立丙○
      ○為負責人之利意公司。(6)於88年12月21日，由財務經理
      許玉珠叫原告擔任人頭，虛設精雲公司。其中曾裕侯即長
      銘公司副總經理並供稱：展鋼、碩鋼、沛雄、精雲與利意
      等5 家公司大小印章均交由長銘公司許玉珠保管，並無任
      何實際營運。訊華、宗吉、得杰亦同。乃陳玉麟指示甲○
      ○等人配合虛設，以長銘公司虛偽銷貨給展鋼、碩鋼、沛
      雄、精雲公司方式，虛增營業額，美化帳面等語（見該起
      訴書第11-12 、32頁）。就被告利意公司與得杰公司而言
      ，依其等法定代理人到庭陳述，均係其等同意擔任人頭而
      虛偽成立，與上開檢察官偵查結果尚無歧異。而被告2 家
      公司分別於88年8 月26及同年月30日先後完成設立登記，
      此有其公司登記資料附卷可按。由此以觀，長銘公司係於
      短短不及2 年之間，先後招攬人頭，虛偽成立包括被告公
      司在內至少共7 家公司，藉以製作虛偽交易紀錄，擴張信
      用，取信金融機構後，再冒貸鉅額款項，遂逞其得財之目
      的，應堪認定。
   3、如上所述，長銘公司係先徵得人頭同意，再虛設公司，原
      告亦已表明同意擔任展鋼公司及精雲公司人頭，且在訊華
      公司任職副總經理，足見陳玉麟欲取得原告同意擔任虛設
      公司之名義負責人，毫無困難。衡以原告自陳於長銘公司
      係陳玉麟幹部，獲派中國北京任職，返國後又派任經理等
      重要職務，與陳玉麟長期共事等節，雙方具有相當之信賴
      及合作關係，當係重要原因。準此而論，雙方既已具有刑
      事上之共犯關係，利害與共，陳玉麟有無必要在同時期虛
      偽設立利意公司及得杰公司之時，未經原告同意，冒用其
      身分資料，逕辦理登記為各該公司之股東，顯有可疑。況
      且原告同意擔任虛設公司名義負責人已無困難，擔任人頭
      股東，責任更輕，陳玉麟尤無虛偽冒用之理由。是縱使被
      告利意及得杰公司法定代理人均陳稱不知原告遭冒用為股
      東人頭等語，但其等亦自陳係擔任人頭負責人，自不能僅
      憑其等上開陳述，及原告否認同意擔任被告股東，即遽認
      原告上開主張為真實。
   4、原告雖另表示，當時其身分證件遭冒用，乃因設立展鋼公
      司及精雲公司時，有將證件交給長銘公司會計吳瓊華辦理
      ，吳瓊華在那之後有將證件歸還等語（見本院卷第101 頁
      ）。然查展鋼公司係87年12月21日完成設立登記，利意公
      司及得杰公司均係88年8 月間完成設立登記，時間相隔有
      8 月之久，與原告所述已有齟齬。又如吳瓊華係辦理被告
      公司設立登記後，始將原告身分證件交還，則原告任其重
      要身分證件由他人使用，亦與常情相悖，難以採信。何況
      原告在上開起訴案件就展鋼公司設立經過一節，係供稱由
      許玉珠即長銘公司財務經理通知其準備資料辦理等語，就
      展鋼公司與精雲公司營運情形，則稱均無實際營運，沒有
      廠房，公司員工僅伊一人等語（見同上起訴書第38頁），
      與本院審理時陳稱係交與吳瓊華辦理，並稱展鋼公司確有
      辦公地點，在高雄市○○區○○路392 號之2 ，有天天在
      該處上班，承辦長銘公司及展鋼公司之業務等語互核不符
      （見本院卷第101-102 頁），此些事項，非瑣碎細節，原
      告陳述先後不一，尤見可疑。是以原告述稱其身分遭冒用
      ，致成為被告公司股東云云，尚不足憑信。至原告固有向
      陳玉麟提起刑事告訴，但陳玉麟涉嫌犯罪，在95年刑法修
      正前，仍有連續犯、牽連犯等裁判上一罪之適用，原告是
      否別有考量，固不得而知，但其所舉事證，既有不足，自
      不因其狀告陳玉麟，即影響本院之判斷，附此敘明。
五、綜上所述，原告主張其遭冒用身分資料，未經同意，成為被
    告公司之股東，依本院調查上開證據所獲得之心證，難認所
    述為真，從而，其訴請確認與被告公司股東關係不存在，為
    無理由，應予駁回。
六、據上論結，本件原告之訴為無理由，依民事訴訟法第78條，
    判決如主文。
中    華    民    國    98    年    3     月    26    日
                  民事第三庭  審判長法  官  朱玲瑤
                                    法  官  陳宛榆
                                    法  官  李嘉益
以上正本證明與原本無異。
如對本判決上訴，須於判決送達後20日內向本院提出上訴狀，同
時表明上訴理由（原判決所違背之法令及其具體內容或依訴訟資
料可認為原判決有違背法令之具體事實）；如已於本判決宣示後
送達前提起上訴者，應於判決送達後10日內補具上訴理由（均須
按他造當事人之人數附繕本）。
中    華    民    國    98    年    3     月    30    日
                                    書記官  陳瓊芳


司法院資訊處製作；財團法人民間司法改革基金會備份。
